【裁判字號】    97,家抗,64
【裁判日期】    980209
【裁判案由】    改定禁治產人監護人
【裁判全文】
臺灣臺北地方法院民事裁定              97年度家抗字第64號
抗  告  人  丙○○
            乙○○
            丁○○
共同代理人  吳展旭律師
上列抗告人聲請改定禁治產監護人事件，對於中華民國97年6 月
30日本院97年度監字第6 號裁定提起抗告，本院裁定如下：
    主        文
抗告駁回。
抗告費用新臺幣壹仟元由抗告人負擔。
    理        由
一、抗告人於原審聲請及抗告意旨略以：
（一）抗告人丙○○、乙○○為禁治產人甲○○之兄、姐，抗告
      人丁○○為甲○○之弟，因甲○○於5 歲時罹患日本腦炎
      導致智障，原由母親吳鄭秀琴監護照顧，惟吳鄭秀琴中風
      失智，經法院宣告為禁治產人，並選定丙○○、乙○○及
      關係人戊○○為其監護人。詎戊○○明知抗告人丙○○、
      乙○○為禁治產人甲○○之兄姐，又與其同為母親吳鄭秀
      琴之監護人，竟不與抗告人丙○○、乙○○商量，擅自提
      出於民國95年4 月8 日所召集吳鄭秀琴之親屬會議決議已
      決議選任其任監護人，向鈞院聲請改定其為甲○○之監護
      人，經鈞院以96年度監字第118 號民事裁定指定其為甲○○之監護人，然戊○○據以聲請改定之上開親屬會議決議
      ，經臺灣士林地方法院（下稱士林地院）94年度禁字第21
      9 號民事裁定認為「顯非適法」，足見戊○○用心可議。
      次查甲○○自70年間開始，即一直居住在戶籍地臺北市萬
      華區○○○路○ 段16巷6 號3 樓迄今，戊○○竟為貪圖甲○○名下之不動產（臺北市○○○路○ 段232 巷12之1 號
      3 樓、4 樓、4 樓之1 房地），曾對吳鄭秀琴提出偽造文
      書罪之告訴，吳鄭秀琴最終獲判無罪確定；戊○○又對甲○○提起民事訴訟，請求塗銷不動產所有權移轉登記，亦
      遭敗訴判決確定。又戊○○經裁定改任甲○○之監護人後
      ，旋即於96年10月30日向臺北市士林地政事務所申請權利
      書補給登記，又於同年12月27日向臺北市士林區戶政事務
      所申請遷徒甲○○之戶籍，不顧甲○○為一重度智障人士
      ，已50多歲，調適能力差、長期慣居戶籍地之事實。嗣因
      其無法取得戶口名簿，故戶政事務所未予受理。基上，可
      見戊○○並不適於擔任甲○○之監護人，為免甲○○之權
      益受到不當侵害，爰依民法第1113條準用1094條第2 項之
      規定，聲請改定禁治產人甲○○之監護人為抗告人。
（二）禁治產人甲○○於70年間左右，因罹患右側卵巢炎北上就
      醫後，始終居住於現戶籍所在地（臺北市萬華區○○○路
      ○ 段16巷6 號3 樓），目前與抗告人丁○○及一名女性外
      勞同住。甲○○白天到陽明教養院，晚上回家，至於其人
      身照顧，抗告人丁○○則係委由該女性外勞看護及親戚朋
      友代勞。甲○○適應環境能力極弱，近十多年來好不容易
      已習慣此生活環境，倘若戊○○以監護人之地位要求將甲○○帶離此地與戊○○同住，勢必讓甲○○再次為重新學
      習適應新環境而造成精神緊張不安。而丁○○為執業多年
      之專業醫師，對一般上門求診之病患猶能博愛濟眾，對於
      自己胞姊甲○○自然更能提供最專業之醫療資源加以照護
      。
（三）雖然戊○○亦為醫師，然甲○○近20幾年來早已習慣戶籍
      所在地之居住環境，而戊○○自80年間左右早已搬離該址
      ，未與甲○○共同居住該地，亦正因為戊○○與甲○○近
      20年來並無共同居住事實，加上戊○○工作繁忙無法經常
      探視甲○○，故戊○○與甲○○在感情上並不親密。戊○○之所以願意擔任甲○○之監護人，實係圖謀甲○○之財
      產，且戊○○曾與甲○○有財產爭奪官司，假若甲○○可
      得短暫回復自由意識，豈願讓提起訴訟爭奪其財產之人擔
      任其監護人。
（四）戊○○始終覬覦甲○○名下財產，因此數十年來不斷對母
      親吳鄭秀琴、胞妹甲○○、胞弟丁○○、姑媽蔡吳月桃等
      親戚及友人提出各種民刑事訴訟，最終均遭敗訴猶不罷休
      ，嗣於95年11月10日士林地院以94年度禁字第219 號裁定
      宣告母親吳鄭秀琴為禁治產人之後，戊○○旋迫不及待，
      刻意不與其他兄姊商討便悄悄聲請改定甲○○之監護人，
      待法院裁定選任其為甲○○之監護人之後，明知相關權利
      證書所在，竟甘冒刑責，謊報證書遺失，申請權利證書補
      給登記，復試圖遷徙甲○○之戶籍，冀圖以更改戶籍地之
      方式阻擋相關訴訟文件郵寄到甲○○現在之戶籍地址。就
      戊○○十數年來不斷主動對家人提告之行為以觀，其實最
      終目的乃在冀圖取得甲○○名下財產，然十數年來始終以
      敗訴收場、毫無進展之情況下，取得甲○○之監護人資格
      進而控制甲○○之財產遂成為戊○○實現其不法企圖之一
      線曙光，正如同戊○○於94年7 月7 日致函丙○○之信件
      所言：「原來我的財產甲○○借名之部分需歸還我。」可
      知戊○○實係欲藉爭取甲○○監護人之名，行謀奪甲○○
      財產之實。
（五）戊○○持續對甲○○、母親吳鄭秀琴等親友主動提出各種
      民刑事訴訟，其人格特質與人生價值判斷似乎異於常人。
      且戊○○屢屢主動向家人提告之作為素為親友所不齒，致
      諸多親友均恥於與戊○○往來。甲○○之親屬會議成員於
      知悉戊○○近日又對丁○○提起交付被監護人訴訟後，業
      於97月5 月11日集會討論，並決議通過「全體堅決反對將
      甲○○交付戊○○監護。」之決議。原審未慮及其他親屬
      對戊○○之觀感，將戊○○列入共同監護之作法，勢必影
      響甲○○與其他親屬之交流機會，將使甲○○與親友間之
      關係更為疏遠，就一名極度需要諸多親友親情關懷之失智
      婦女而言，極為不利。
（六）抗告人與戊○○間多年纏訟，彼此間已形同水火，尤其就
      甲○○之監護權歸屬與財產權益之保護乙節，抗告人對戊○○所提出之無理要求完全無法退讓，故原審指定由抗告
      人與戊○○共同監護方式，在表面上看似得收相互制衡、
      避免一人專擅之效，惟就抗告人與戊○○間實際之互動關
      係言，令戊○○加入共同監護人決定，不僅無法相互制衡
      ，反將可能因為戊○○屢屢刻意刁難，以致共同監護人就
      多數重要問題無法達成共識而造成雙頭馬車現象，將導致
      監護權之行使處處受到否決而動彈不得。原審未予詳查，
      將戊○○列入共同監護人之列，自有未當，為此提起抗告
      ，求為廢棄原裁定等語。
二、利害關係人戊○○則以：
（一）丙○○與乙○○長期居住國外，甚少回國，不適合擔任甲○○監護人。又渠2 人並為母親吳鄭秀琴之監護人，但從
      未關心監護人吳鄭秀琴之身體精神與生活狀況，竟有時間
      千里迢迢回台與鄭惠生爭取甲○○改定監護人事件，而無
      心赴母親住處探望其生活近況，為何再爭取對甲○○之監
      護權，彼等非為關心或能照顧甲○○之日常生活至為明顯
      ，其居心覬覦者，應另有所圖。
（二）抗告人指摘伊所以要擔任甲○○之監護人，無非覬覦甲○○目前財產之圖云云，並非事實，是侮辱伊人格，伊與抗
      告人間之訴訟，是為真理及公平，法院雖判戊○○敗訴，
      但伊並未因此視母親及妹妹為仇人，而仍心甘情願擔任母
      親及妹妹之監護人，且2 年多來母親中風臥病在床，伊每
      天不敢遠離視線，給予最好之醫療養護生活照顧，豈為了
      覬覦其財產，所憑者何至金錢、時間，最大之支持力量係
      來自對親人之「孝心與愛心」。伊所以願擔任甲○○監護
      人，純因姊妹之情及因當初之監護人為母親，且家族會議
      成員均認甲○○為智障，伊為家庭專科醫師，又是姊妹關
      係，比較合照顧智障妹妹，何況伊係單身，素齋又具有愛
      心之醫療專業人員，有正當之工作與能力負起責任，故不
      宜更改甲○○之監護人為抗告人。再甲○○請外勞照護之
      前，係由伊僱請吳彭梅英多年照顧其，伊才適合擔任甲○○之監護人。
（三）丁○○不適合擔任甲○○之監護人：
   1、丁○○為其利益多次變動其與吳鄭秀琴及甲○○間親屬關
      係：
      丁○○曾為謀取外祖母鄭王春之遺產偽造「鄭王春自立遺
      囑」陷害家母吳鄭秀琴於不義（臺灣高等法院刑事庭93年
      度上更（二）字第522 號案），因吳鄭秀琴腦中風住院不
      能出庭，於95年2 月8 日裁定停止審判，而吳鄭秀琴是偽
      造「鄭王春自立遺囑」之受害者卻成為被告，主因吳鄭秀
      琴77年11月11日發生車禍顱內出血，78年2 月19日接受手
      術清除顱內血塊，丁○○利用吳鄭秀琴腦部手術後未完全
      恢復智慧，去抄寫其早已擬好稿之「鄭王春自立遺囑」，
      嗣由丁○○於78年6 月12日持偽造之遺囑，單獨向台北縣
      樹林地政事務所辦理繼承登記，並於同年月15日登記完畢
      ，使吳鄭秀琴原來可繼承鄭王春遺產四分之一，因偽造之
      「鄭王春自立遺囑」失去繼承權，然而抗告人之訴訟代理
      人卻以一份假血緣證明家母與丁○○是姐弟關係（臺灣高
      等法院84年度上更（一）字第833 號刑事判決可知）。丁○○於甲○○改定監護人案又稱：「實際上丁○○為甲○○之弟」，故丁○○究竟與甲○○間有何親屬關係，顯然
      不甚明確，其現係為奪取甲○○之不動產 (座落台北市○○區○○段一小段17地號土地持分9 分之一及其上12015
      、1219、12020 建號等3 戶)， 才又主張為甲○○之弟。
   2、丁○○沒有對「母親之孝心」，那來對「姐姐之愛心」：
  （１）丁○○於吳鄭秀琴被宣告禁治產後，選定監護人時，在
        兄弟姊妹中，已2 次遭認為不適任，有97年4 月25日臺
        灣士林地方法院96年度監字第64號裁定理由中謂「聲請
        人丁○○請求改定由其擔任，即難准許」等語可證。
  （２）吳鄭秀琴原為甲○○之法定監護人，與丁○○同住台北
        市○○○路○ 段16巷6 號三樓，近鄰台北市立聯合醫院
        中興院區，且距台大醫院醫學中心很近，但吳鄭秀琴不
        幸於92年12月12日晚上發生腦中風後，丁○○立刻將吳
        鄭秀琴遠送林口長庚醫院，告知醫療人員「這是戊○○
        之母親」等語後，即行離去，嗣由長庚醫院同事通知戊○○前往照料，吳鄭秀琴復於92年12月25日突發急性心
        肌梗塞，此時丙○○要回美國、乙○○要回德國、丁○○去香港，抗告人皆棄吳鄭秀琴於不顧，各自忙自己之
        事，丟下給伊負責，伊只能靠著同事們大力幫忙，從病
        危中將吳鄭秀琴急救回來，此後由伊負起所有照顧吳鄭
        秀琴之責任及費用，每年支出醫藥費、生活費至少新臺
        幣（下同）100 萬元，吳鄭秀琴92年12月12日病倒迄今
        已支付500 多萬元費用。雖吳鄭秀琴之身分證、重要證
        件及現金存款皆為抗告人取走，但伊從不與抗告人計較
        ，期盼甲○○能讓伊來疼惜她，不再落入抗告人為己利
        而犧牲甲○○名下之財產，這就失去當年伊將土地及房
        屋登記予甲○○之初衷。
   （3）丁○○曾2次丟棄甲○○：
        第1 次於94年2 月，丁○○帶智障之甲○○丟棄於長庚
        護理之家，某日伊欲搭乘電梯下樓時，當電梯門打開時
        ，驚見甲○○被一名護士牽著對另一名護士說「她是遊
        民，我要帶她到守衛室交給守衛」，伊趕緊向前表示由
        伊處理就好。丁○○為何將智障之甲○○由臺北帶到桃
        園長庚護理之家丟棄，居心令人懷疑與擔憂，令人無法
        接受。第2 次是同年12月11日晚上，丁○○帶甲○○至
        長庚醫院探視母親吳鄭秀琴，於同年月12日凌晨返回臺
        北時讓甲○○走失，直至早上7 時外勞通知伊，當時伊
        打電話給住在德國之乙○○尋問甲○○可能出現的地方
        ，卻遭乙○○責罵妨礙睡眠。嗣伊透過與陽明教養院聯
        絡，多方找尋終於在信義區婦幼警察隊尋獲，但為何鈞
        院97年5 月9 日陽明教養院老師之筆錄竟透露抗告人丁○○曾幫甲○○請假，是否有預謀丟棄？
   （4）甲○○白天於臺北市立陽明教養院，為何當母親吳鄭秀
        琴於92年12月12日中風後，丁○○便於96年2 月8 日暗
        地將甲○○戶籍遷至萬華區內，動機可疑。又甲○○被
        丁○○藏匿，且丁○○將甲○○名下之房屋皆出租給美
        國學校老師並私吞租金，此違反民法第1101條規定意旨
        。再阻擾原本將於士林地院辦理改定甲○○監護人案件
        ，使其無法進行，因甲○○戶籍已遭暗地遷入丁○○萬
        華區戶內，故改定甲○○監護人案件被迫改由鈞院辦理
        ，事後還栽贓攻擊伊擅自聲請改定甲○○監護人。對於
        甲○○照顧事宜，伊遵奉鈞院96年度監字第118 號裁定
        ，依民法第1097條、第1098條規定行事，卻遭抗告人進
        行抹黑栽贓及扭曲顛倒是非。伊係臨床醫療專業人員擁
        有國家行政院衛生署及其相關醫學會發給之專科醫師證
        書，行政院衛生署管制藥品管理局核發之使用執照，同
        時熱心醫學教育，平日一步一腳印之努力，獲得醫界與
        社會之肯定，絕非抗告人可以隨意抹黑抹殺。
（四）伊是抗告人乙○○、丁○○及甲○○之大姐，與甲○○緣
      份最深厚，從小幫其洗澡長大，甲○○則是丁○○之三姐
      ，大姐照顧弟妹是應該的，伊牽著丁○○長大，丁○○卻
      恩當仇報，令人痛心。伊平日照顧病患盡心盡力，卻無法
      照顧自己的妹妹，令人惆悵。且伊是女性、單身，也是醫
      療專業人員，比男性之丁○○貼切，甲○○除無法自我照
      顧外，若家人沒注意她時，常搗亂家務或毀損物品，在家
      時，若不慎破壞丁○○東西，甲○○雖然是姊姊，但常被
      丁○○毆打，故丁○○應把甲○○交給伊來照顧較適當。
三、按禁治產人應置監護人，民法第1110條定有明文。又未能依
    民法第1111條順序定禁治產人之監護人時，或為禁治產人之
    最佳利益，法院得依檢察官、當地社會福利主管機關或其他
    利害關係人之聲請，就其三親等內旁系血親尊親屬、社會福
    利主管機關、社會福利機構或其他適當之人選定或改定為監
    護人，民法第1113條第1 項準用同法第1094條第2 項亦有明
    文。依上開規定，為禁治產人之最佳利益，利害關係人得聲
    請法院改定禁治產人之監護人。
四、查抗告人父親吳振昌（已故）與母親吳鄭秀琴育有5 名子女
    ，依序為丙○○、戊○○、乙○○、甲○○及丁○○，其中
    排行老二之戊○○及老五丁○○，其父母欄均登記為外祖父
    母之姓名，以繼承鄭家香火，丙○○長年居住美國、乙○○
    則遠嫁德國。又甲○○自幼為重度智障者，由母親吳鄭秀琴
    擔任其監護人，嗣因吳鄭秀琴於92年12月12日中風，95年11
    月10日經士林地院以94年度禁字第219 號民事裁定宣告為禁
    治產人，並選定丙○○、乙○○、戊○○為吳鄭秀琴之監護
    人。再戊○○於96年7 月12日以母吳鄭秀琴經法院宣告為禁
    治產人，無法繼續擔任甲○○之監護人，其為甲○○之姊等
    為由，聲請本院改定其為甲○○之監護人，經本院以96年度
    監字第118 號民事裁定指定其為甲○○之監護人等事實，為
    抗告人及戊○○所不爭執，並有戶籍謄本、親子鑑定報告、
    入出境查詢結果資料、士林地院94年度禁字第219 號民事裁
    定在卷可稽，復經本院調閱96年度監字第118 號卷核閱無誤
    ，堪信為真實。惟抗告人主張戊○○未與抗告人商量，擅自
    聲請法院改定其為甲○○之監護人，無非圖謀甲○○之財產
    ，其不適合擔任甲○○之監護人，聲請改定抗告人為甲○○
    之監護人等語。經查：
（一）抗告人主張戊○○始終覬覦甲○○名下財產，因此數十年
      來不斷對母親吳鄭秀琴、胞妹甲○○等親戚及友人提出各
      種民刑訴訟，最終均遭敗訴等情，固據提出相關判決為證
      ，惟為戊○○所否認，觀之該等爭議案件，雖涉及吳鄭秀
      琴或甲○○之財產糾紛，但尚難以戊○○遭敗訴判決，即
      認其擔任甲○○之監護人係為圖謀甲○○之財產，此外抗
      告人復未舉證證明戊○○經選定為甲○○之監護人後，有
      何侵吞甲○○財產情事，抗告人據此主張戊○○不適合擔
      任甲○○之監護人云云，並不可採。
（二）戊○○主張丙○○、乙○○均長期旅居國外，無法就近照
      顧甲○○等情，為抗告人所不否認，並有入出境登記資料
      資料在卷可稽。又戊○○主張丁○○為其利益多次變動其
      與吳鄭秀琴及甲○○間親屬關係、丁○○沒有對母親盡孝
      心、丁○○曾2 次丟棄甲○○等上情，亦據其提出警局書
      函、法院裁判書、切結書、土地及建物登記申請書、土地
      及建物謄本等件為證，亦非無據。足見若僅選任丙○○、
      乙○○、戊○○升人為甲○○之監護人，恐致甲○○乏人
      照料或有遭受權益侵害之虞，尚非符合甲○○之最佳利益
      。
（三）戊○○現任財團法人長庚紀念醫院臨床組副教授兼任主治
      醫師，且為合格之內科專科醫師、家庭醫學科專科醫師、
      風濕科專科醫師、老年醫學專科醫師、老人急重症醫學專
      科醫師，具照護禁治產人甲○○之醫學專業能力，有戊○○提出該相關證書為證。又戊○○現任母親吳鄭秀琴之主
      要照顧者，有丙○○出具之切結書在卷足憑。且其於甲○○因故走失之際，曾熱切加以找尋處理，顯見其具有關心
      照護甲○○之熱誠與能力。次按丙○○、乙○○、丁○○
      3 人亦有照顧甲○○之強烈意願，並於吳鄭秀琴中風後，
      時常與族中長輩討論如何提供甲○○最佳照顧，自95年11
      月起即著手草擬甲○○之監護計畫，就日常生活、健康及
      醫療、財務管理及人身安全等各面，均有適當之安排，有
      95年11月家族會議記錄、97年2 月19日親屬會議記錄、家
      族成員系統圖等件在卷可參。另丁○○亦為醫師，具護養
      療治甲○○身體之專業能力，並於吳鄭秀琴中風後，由其
      與教養院簽訂契約、聯絡及繳費，白天將甲○○送至台北
      市陽明教養院，晚上則僱請外勞或親戚朋友代勞看護甲○○，此經原審至台北市陽明教養院現場查明屬實，有原審
      97年5 月9 日調查筆錄在卷可稽。
（四）綜上所述，參以丙○○是長兄，至為關切甲○○之監護照
      顧，並召集甲○○親屬會議，討論提供監護照顧計畫，惟
      長期旅居美國，無法就近照顧；乙○○雖與甲○○感情親
      暱，互動最好，然旅居德國，亦無法就近照顧；丁○○與
      甲○○同住，有關甲○○之監護照顧多由其負責實際執行
      工作，惟其本身亦工作繁忙，需要假手他人代為照顧；戊○○與甲○○同為女性，又身為醫師，能就近關照，其表
      示樂於照顧之意，但工作繁忙，無法經常探視甲○○，又
      曾與甲○○有過財產爭奪官司，恐難令甲○○之其他親屬
      信任由其擔任監護人等情。如雙方能共同集思廣益，共同
      為照護甲○○而盡己所長，並就甲○○名下之財產共同規
      劃最佳之利用保管方式，則於甲○○之照養上，將能提供
      甲○○最佳之利益。惟雙方各自排斥對方加入共同監護之
      行列，必欲去之而後快，顯然雙方眼裏所見者僅有身為監
      護人可以行使管理受監護人名下財產之權力，卻忽視身為
      禁治產人之監護人，最重要之職務係如何盡心護養療治禁
      治產人之身體，並應以善良管理人之注意義務盡責管理禁
      治產人之財產。原審審酌上情，為甲○○最佳利益之考量
      ，認由丙○○、乙○○、丁○○與戊○○共同擔任甲○○
      之監護人，除可相互監督處理甲○○事務，以確實符合其
      利益外，避免由某一方任監護時，有擅權處理其事務致損
      害甲○○權益情事發生，經核於法並無違誤。抗告意旨指
      摘原裁定不當，求予廢棄，為無理由，應予駁回。爰裁定
      如主文。
中    華    民    國    98    年    2     月    9     日
                    家事法庭審判長法  官  曾部倫
                                  法  官  鍾  華
                                  法  官  黃桂興
以上為正本係照原本作成。
本裁定除以適用法規顯有錯誤為理由，並經本院許可外，不得再
抗告。
如提起再抗告，應於收受送達後10日內委任律師為訴訟代理人向
本院提出再抗告狀，同時表明再抗告理由，並繳納再抗告費新臺
幣1,000 元。
中    華    民    國     98    年     2     月        日
                                  書記官  陳俐妙


司法院資訊處製作；財團法人民間司法改革基金會備份。
